【裁判字號】    98,訴,2754
【裁判日期】    990303
【裁判案由】    交付贈與物
【裁判全文】
臺灣臺中地方法院民事判決  98年度訴字第2754號
原      告  甲○○
訴訟代理人  邢建緯律師
被      告  行政院國軍退除役官兵輔導委員會臺中縣榮民服務
            處
法定代理人  乙○○
訴訟代理人  林瓊嘉律師
上列當事人間請求交付贈與物事件，本院於民國99年2月3日言詞
辯論終結，判決如下：
    主    文
確認被繼承人古立先於民國83年10月10日所書立如附件所示之「
留字」為其遺囑。
訴訟費用由被告負擔。
    事實及理由
壹、程序方面：
一、按當事人喪失訴訟能力或法定代理人死亡或其代理權消滅者
    ，訴訟程序在有法定代理人或取得訴訟能力之本人，承受其
    訴訟以前當然停止。又第168條至第172條及前條所定之承受
    訴訟人，於得為承受時，應即為承受之聲明。他造當事人，
    亦得聲明承受訴訟。民事訴訟法第170條、第175條分別定有
    明文。本件被告之法定代理人原為吳福康，現已變更為乙○
    ○，被告具狀由乙○○承受訴訟，於法無違，應予准許。
二、按訴狀送達後，原告不得將原訴變更或追加他訴，但被告同
    意者，不在此限。又被告於訴之變更或追加無異議，而為本
    案之言詞辯論者，視為同意變更或追加。民事訴訟法第255
    條第1項第1款、第2項定有明文。本件原告起訴主張如附件
    之留字為被繼承人古先立生前所立遺囑，且遺囑中有將遺產
    全部贈與原告之意，乃請求被告將古先立遺產交付原告，並
    聲明被告應給付原告新台幣（下同）517萬3955元及自起訴
    狀繕本送達翌起，至清償日止，按年息百分之五計算之利息
    。並陳明：願供擔保請准宣告假執行。惟於民國（下同）99
    年2月3日具狀變更聲明為：請求確認被繼承人古立先於83年
    10月10日所書立如附件所示之「留字」為其遺囑。被告就原
    告訴之變更無異議，而為本案之言詞辯論，依前揭法律規定
    ，其訴之變更自應准許，合先敘明。
貳、實體方面：
一、原告主張：已故訴外人古立先（民國○○年○月○日生，身份證
    ：Ｚ000000000號）為退除役官兵，於97年1月25日去世，因
    古先立未婚，僅有親人姪孫女即原告與其他姪孫女古敏華、
    古佩玉三人，古先立因有感原告同意所生之長男約定從古姓
    ，得讓古家血脈繼續延續，同時不甘數百萬元積蓄全部歸國
    庫，於83年10月10日書立遺灟即「留字」乙紙交原告保管，
    言明其走完人生終點時，願把全部財產交給原告繼承；因被
    告依退除役官兵死亡無人繼承遺產管理辦法第4條明文規定
    ，被告為古先立之遺產管理人，被告並依上開管理辦法第6
    條向承繼人、債權人、受遺贈人公示催告，原告於知悉催告
    後，持前述古先立之「留字」乙紙，向被告聲請交付贈與物
    ，被告竟稱該「留字」該非屬古先立之遺囑，原告不得據此
    主張取得遺贈物，惟系爭「留字」乙紙本符合民法第1190條
    自書遺囑之規定，原告依遺囑內容為受遣贈之人，自得向被
    告請求交付遺贈物。被告竟為否認，使原告之法律地位不明
    ，爰依法提起本件確認訴訟等語，並聲明：確認被繼承人古
    立先於83年10月10日所書立如附件所示之「留字」為其遺囑
    。
二、被告則以：對原告提出之文書「留字」形式上真正不爭執，
    惟系爭「留字」其未載明為遺囑，且非依遺囑之格式書寫，
    尚難系爭留字為遺囑，縱其為真正，依留字內容探究其真意
    ，應屬死因贈與，本件遺產總額為現金530萬6728元，至99
    年1月5日止，於計算收入及扣除管理遺產必要支出後，古立
    先尚有遺產517萬3955元（遺產加收入為530萬6728元，支出
    13萬2773元），被告忠於法律執行遺產管理，原告將來如得
    請求被告給付，自不得請求遲延利息等語置辯。
三、按確認法律關係之訴，非原告有即受確認判決之法律上利益
    者，不得提起之；確認證書真偽或為法律關係基礎事實存否
    之訴，亦同。民事訴訟法第247條第1項定有明文。又所謂「
    即受確認判決之法律上利益」，係指因法律關係之存否不明
    確，致原告在私法上之地位有受侵害之危險，而此項危險得
    以對於被告之確認判決除去者而言（參最高法院42年台上字
    第1031號、52年台上字第1240號判例意旨）。本件原告起訴
    主張如附件所示之「留字」，為古先立生前所書立之遺囑，
    且指示將其所遺留之財產贈與原告，今古先立已去世，原告
    對遺產管理人即被告於完成公示催告繼承人、債權人之程序
    後，得請求交付遺贈物，被告為古先立之遺產管理人，惟對
    原告主張之「留字」，否認其為古先立之遺囑，並進而否認
    原告受遺贈人之地位，使原告法律上之地位受有不明之危險
    ，此等危險自得依確認判決加以除去，是原告提起本件確認
    之訴，有即受確認判決之法律上利益，先予敘明。
四、本件經兩造協議簡化爭點，就下列事實不為爭執，本院自得
    採為判決之基礎：
（一）已故訴外人古立先（身份證：Ｚ000000000號）為退除役官
      兵，16年2月25日生，於97年1月25日去世。
（二）被告為古立先之遺產管理人已依法對古立先之遺產，向其
      住地在之法院聲請對大陸地區以外之繼承人、債權人及受
      贈人為公示催告（本院96年6月12日97年度家催字第113號
      裁定），並已公示催告期滿。
（三）至99年1月5日止，於計算收入及扣除管理遺產必要支出後
      ，古立先尚有遺產517萬3955元（遺產加收入為530萬6728
      元，支出13萬2773元，明細如卷附被告99年1月5日答辯二
      狀所附之遺產收支查詢作業一份之記載）。
五、原告主張如附件示之「留字」為古先立生前所書立，且該文
    書為遺囑，其上之記載，乃係將遺產贈與原告之意等語，被
    告就其為古先立遺產管理人，及系爭「留字」之文書，為古
    先立生前所書之事實，固不爭執，惟否認如附件示之「留字
    」為遺囑，並進而否認原告為受贈與之人，惟查：
（一）按遺囑應依左列方式之一為之：一、自書遺囑。二、公證
      遺囑。三、密封遺囑。四、代筆遺囑。五、口授遺囑。民
      法第1189條定有明文。又自書遺囑者，應自書遺囑全文，
      記明年、月、日，並親自簽名；如有增減、塗改，應註明
      增減、塗改之處所及字數，另行簽名。民法第1190條亦定
      有明文。所謂遺囑係遺囑人為使其最後意思，於其死後發
      生法律上效力，而依法定方式所為之無相對人之單獨行為
      。又遺囑之成立固有一定之法定要式，惟非謂其書立之書
      面上必須有「遺囑」二字，方屬遺囑文書，如書寫人因諱
      於死亡二字，而未載「遺囑」二字，然依其文義足以判定
      該文書為記載被繼承人為使其最後意思，於其死後發生法
      律上效力，而依法定方式所為之無相對人單獨行為之文書
      ，該文書即屬遺囑，不因其未載遺囑二字而得否認其為遺
      囑之效力。本件如附件示之「留字」，其記載：「一、我
      古先立如果走完了人生的終點，願把我的全部財產交給姪
      孫女甲○○（即原告）繼承，特此留字為憑。二、敬請榮
      民服務處、軍儲、台銀、郵局單位查明許可，繼承人甲○
      ○領取本人的全部存款。三、此留字是本人親筆，可在我
      填寫存款卡片上查對筆蹟（跡之誤載）。中華民國83年10
      月10日於屏東市留字人古先立。」等語，依系爭「留字」
      第一段之記載「我古先立如果走完了人生的終點，願把我
      的全部財產交給姪孫女甲○○（即原告）繼承，特此留字
      為憑」，按所謂「走完了人生的終點」即為生命終了之意
      ，甚為明白，顯示古先立生前諱言「死亡」，而對以「人
      生命終了」取代死亡之意；又「願把我的全部財產交給姪
      孫女甲○○（即原告）繼承，特此留字為憑」之記載，意
      謂古先立有將其遺留人世之全部財產贈與原告之意。且參
      諸其第二段記載「敬請榮民服務處、軍儲、台銀、郵局單
      位查明許可，繼承人甲○○領取本人的全部存款。」，無
      非是希望其寄託存款之機關，於其死亡後，依遺囑將遺產
      交予原告，是依上開記載文義，堪認系爭「留字」係古先
      立為使其最後處分產財之意思，於其死後發生法律上效力
      ，所為無相對人之單獨行為，原告主張系爭「留字」之文
      書，為古先立生前所立之遺囑，應屬可採。再者，系爭遺
      囑文字內容，為古先立自書遺囑全文，且記明年、月、日
      ，並親自簽名，依前所述，堪認系爭「留字」記載之內容
      為古先立生前親立之遺囑無誤。被告抗辯系爭「留字」因
      未載遺囑二字，進而否認系爭「留字」為古先立之遺囑，
      自無可採。
（二）按遺囑人依遺囑所為之遺贈，因依一方之意思表示即而成
      立，為屬無相對人之單獨行為，與死因贈與乃以贈與人之
      死亡而發生效力，並以受贈人於贈與人死亡時仍生存為停
      止條件之贈與，其為贈與之一種，性質上仍屬契約，須有
      雙方當事人意思表示之合致者迥然不同。（最高法院95年
      台上字第817號判決要旨參照）。系爭如附件示之「留字
      」，其內容為古先立生前所書立，且為古先立單獨所為，
      並無相對人，且其內容係是表明其死後，所留之財產全部
      贈與原告，顯係為單獨行為，而非契約行為，依上所述，
      系爭「留字」應屬遺囑，而古先立於遺囑中將其所留遺產
      贈與原告，原告為受遺贈人，亦可認定，被告抗辯：系爭
      「留字」依其文義記載，非屬遺囑而係死因贈與契約，亦
      無可採。
（三）綜上所述，如附件示之「留字」既為古先立之遺囑，且其
      有將遺產贈與原告之意，顯見系爭「留字」為古先立為遺
      贈財產予原告，於生前所書立之遺囑無誤，被告就該「留
      字」否認其遺囑，進而否認原告受遺贈人之地位，從而，
      原告訴請確認被繼承人古立先於83年10月10日所書立如附
      件所示之「留字」為其遺囑，為有理由，應予准許。
六、因本案事證已臻明確，兩造其餘主張陳述及所提之證據，均
    毋庸再予審酌，附此敘明。
參、訴訟費用負擔之依據：民事訴訟法第78條。
中    華    民    國    99    年    3    月    3     日
                  民事第四庭    法  官  王金洲
正本係照原本作成。
如對本判決上訴，須於判決送達後20日內向本院提出上訴狀。
中    華    民    國    99    年    3    月    3     日
                                書記官  魏愛玲

司法院資訊處製作；財團法人民間司法改革基金會備份。
